【裁判字號】    94,上訴,3119
【裁判日期】    950501
【裁判案由】    強盜等
【裁判全文】
臺灣高等法院刑事判決                94年度上訴字第3119號
    上  訴  人
    即  被  告  乙○○
    選任辯護人  陳正旻律師
上列上訴人即被告因強盜案件，不服臺灣板橋地方法院94年度訴
字第94號，中華民國94年 7月19日第一審判決（起訴案號：臺灣
板橋地方法院檢察署93年度偵字第 15619號），提起上訴，本院
判決如下：
    主  文
上訴駁回。
    事  實
一、乙○○於民國88年間至94年3 月底，因失眠憂鬱行為，曾至
    前台北市立中興醫院（現改制為臺北市立聯合醫院）、行政
    院衛生署台北醫院就診，經診斷有憂鬱症（於本案行為時則
    未達到精神耗弱之程度）。因長期失業，且與配偶離異，需
    錢花用，欲拿香煙販售牟利，乃意圖為自己不法所有之犯意
    ，基於竊盜之故意，攜帶其所有在客觀上足以傷人生命、身
    體之剪刀2 把藏放於其所提之袋子內，於93年9 月28日17時
    9 分許，進入位於臺北縣新莊市○○路500 號之「統一便利
    超商」內，向甲○○稱欲購買2 條白長壽香煙，趁店員甲○○轉身到櫃臺後面拿香煙之際，自結帳櫃臺上竊取黃長壽香
    煙2 包，得手後將之藏置於隨身攜帶之袋子內，因甲○○發
    現，要求乙○○取出長壽香煙結帳，為乙○○拒絕，乙○○
    並喝令甲○○將櫃臺後之白長壽煙交出，二人因而起爭吵，
    甲○○遂按鈴通知在超商內部之副店長丙○○出面處理，丙○○出面處理時，乙○○竟變更為強盜之犯意，取出預藏足
    以為兇器之小支剪刀1 把，朝甲○○及丙○○面前劃一下，
    丙○○隨即進入櫃臺側方之房間內打電話報警，甲○○則仍
    留在櫃臺後，乙○○則命令甲○○將收銀機打開，甲○○謊
    稱不會開收銀機，乙○○旋即以剪刀猛刺收銀機鍵盤數次，
    且以手搖晃收銀機，以此強暴、脅迫之方式至使甲○○不能
    抗拒，而開啟收銀機並交付收銀機內現金新臺幣630 元、及
    櫃臺後方之白長壽香煙2 條（24包），乙○○另自行取走櫃
    臺前（起訴書另多載4 包白長壽）1 包DUNHILL 香煙後逃離
    現場，嗣因甲○○自後追呼，為經過之巡邏員警當場查獲，
    並扣得現金630 元、香菸27包及剪刀2 把。
二、案經丙○○、甲○○訴請臺北縣警察局新莊分局報請臺灣板
    橋地方法院檢察署檢察官偵查起訴。
    理  由
一、訊據上訴人即被告乙○○，對於前揭時、地持剪刀向該統一
    便利超商店員揮劃及猛刺收銀機鍵盤數次，要求交付現款及
    香煙行為坦承不諱。惟矢口否認有強盜行為，辯稱因患憂鬱
    症等精神疾病，身上尚有現款6000元，當時持剪刀僅係要嚇
    店員等語。
二、經查前開犯罪事實，業據該店副店長丙○○、店員甲○○分
    別於警訊時及偵查中指訴甚詳外，並於原審審理時到庭結證
    證明屬實；復有上開超商監視錄影帶翻拍之照片2 張、被告
    犯案時穿著照片、攜帶剪刀二把之照片、收銀機鍵盤被刺受
    損照片、贓物現金及香煙之照片共4 張附偵查卷可憑，並有
    台北縣政府警察局發還贓物認領收據1 紙可佐證，且有扣案
    剪刀二把為證，事證相符，被告犯行洵堪認定，被告雖以前
    詞置辯，惟查：
  (1)原法院審理時，甲○○證稱：「當時被告進來要買壹條長壽
    煙，在我轉頭過去拿壹條之際，看到她拿著我前面的單包長
    壽煙放入其袋子，我就請她拿出來她就要我把我後面那條白
    長壽煙給她，我說不行，我就按電鈴請副店長出來，我們副
    店長出來站在我旁邊，被告就從袋子拿出剪刀，往我和副店
    長的位置劃過來，她說要搶劫，就要我把收銀機的錢給她，
    我說不會開收銀機，她就拿剪刀以直立方式一直刺收銀機，
    且一直搖晃收銀機，我說我要打開收銀機，叫她自己拿裡面
    的錢。她就拿剪刀對著我，叫我拿給她，我把裡面的錢拿給
    她，她又叫我把後面的白長壽煙給她，她另拿走我櫃台前面
    的促銷香煙，之後我看到她走出大門外，就大喊搶劫，警察
    就到了」。「被告拿刀身體往前劃，且一直刺收銀機，所以
    我害怕，且我在櫃台裡面，櫃台後面是死路，沒有辦法跑」
    等語。丙○○亦證稱：「當時我在辦公室做帳，甲○○在外
    面站櫃，我聽到按鈴的聲音，就先看一下錄影機的畫面，我
    看到兩個人在櫃台那邊僵著，我就出去到櫃台那邊，問她有
    何事，被告一看到我，就拿剪刀往我這邊揮刺... 」，「她
    手上有拿凶器，我們手上沒有東西，沒有辦法反抗」，「一
    般人遇到剪刀刺向你的時候，而且是女生，不會想去抵抗」
    等語。雖被害人稱因害怕而沒有抵抗，但依當時客觀情況，
    被害人如加以抗拒，身體立即有受刺傷之危險，該被告持剪
    刀揮刺行為，係即時對被害人實施強暴、脅迫行為，已直接
    壓制被害人之意志自由及威脅其精神，致令心生畏佈，自該
    當於強盜罪之構成要件，被告辯稱僅是恐嚇行為，不足取信
    。
  (2)被告雖領有內政部所發身心障礙手冊，證明有中度精神障礙
    ，及患有憂鬱症、長期失眠症等，固有行政院衛生署台北醫
    院及台北市立中興醫院（即現在台北市立聯合醫院）之病歷
    表影本為憑。但其精神障礙僅為憂鬱症及失眠症，經原審法
    院送經亞東醫院鑑定結果認定被告犯罪行為時之精神狀態，
    未達精神耗弱程度。本院再將被告及其病歷資料送請國立台
    灣大學醫學院附設醫院鑑定，其結論為：「黃員之精神診斷
    為精神官能性憂鬱症及鎮靜劑依賴，然除其藥物使用之行為
    及其後果外，其日常現實生活判斷之能力無明顯減損。黃員
    自述案發當日中午服用安眠鎮靜劑，其服用之劑量與情緒狀
    態與平日相差不遠，未有明顯憂鬱症相關症狀加重或服用藥
    物劑量加重之情形。此外，黃員雖服用鎮靜安眠藥物，但其
    日常生活功能並未因此受明顯影響，黃員敘述案發經過對其
    犯行之整體行為時序性清楚，顯示其知覺理會能力在其使用
    藥物狀況下，仍無明顯減損，其對行為時之情緒狀態描述，
    顯示其對犯行仍有相當警覺及警戒心，對其行為之非法性有
    所瞭解，判斷能力亦無缺損。」故其於犯行當時之精神狀態
    ，未達精神耗弱或心神喪失之程度（參見原審卷第164頁、
    本院卷第42至44頁）。故被告所辯無辨識能力等情，亦不足
    採。
三、核被告所為，攜帶剪刀二把前往該便利超商，行為時手持其
    中一把揮刺，客觀上剪刀足以對人之生命、身體、安全構成
    威脅，具有危險性，自屬可作為兇器使用。被告攜帶兇器強
    盜他人財物，係犯強盜罪，而有刑法第321 條第1 項第3 款
    之加重情形，應按同法第330 條第1 項加重強盜罪論處。被
    告所犯加重強盜罪，其法定最低本刑為7 年以上有期徒刑，
    衡諸被告因罹犯中度憂鬱症，謀生不易，長期失業，又與配
    偶離異，無家人照應，此次犯案，僅持剪刀揮刺及刺在收銀
    機鍵盤上，並未傷害店員，所取數量及價值不多，且均已發
    還被害人，犯罪情節輕微，情輕法重，尚堪憫恕，雖科以法
    定最低刑度，猶嫌過重，依刑法第59條規定減輕其刑二分之
    一。
四、原審審理結果，認被告罪證明確，援引刑法第330條第1項、
    第59條、第38條第1項第2款規定，審酌被告長期罹病，缺錢
    花用，欲拿香煙販售牟利。犯罪所得非鉅，且已追還被害人
    ，犯罪後態度尚稱良好等一切情狀，予以量處有期徒刑參年
    柒月，並將被告所有供犯罪所用或預備供犯罪所用之剪刀二
    把，依法沒收，經核原判決認事用法，均無不合。被告上訴
    仍執前詞，避重就輕，諉卸刑責，核無理由已如前述，其上
    訴應予駁回。
五、據上論斷，應依刑事訴訟法第368條，判決如主文。
本案經檢察官黃柏齡到庭執行職務。
中    華    民    國    95    年    5     月    1     日
                  臺灣高等法院刑事第二十庭
                            審判長法  官  尤豐彥
                                  法  官  張明松
                                  法  官  魏新國
以上正本證明與原本無異。
如不服本判決，應於收受送達後十日內向本院提出上訴書狀，其
未敘述上訴之理由者並得於提起上訴後十日內向本院補提理由書
（均須按他造當事人之人數附繕本）。
                                  書記官  洪雪娥
中    華    民    國    95    年    5     月    1     日
附錄：本案論罪科刑法條全文
中華民國刑法第330條
犯強盜罪而有第321條第1 項各款情形之一者，處7年以上有期徒
刑。
前項之未遂犯罰之。


司法院資訊處製作；財團法人民間司法改革基金會備份。
